臺灣高雄地方法院民事判決　　　　　　　　99年度建字第16號
原　　　告　大自然環境工程股份有限公司
法定代理人　張太平
訴訟代理人　甘鳳蘭
訴訟代理人　黃璧川律師
被　　　告　台灣電力股份有限公司核火力發電工程處興達施工
　　　　　　處
法定代理人　方安明
訴訟代理人　史乃文律師
上列當事人間給付工程款事件，本院民國100 年6 月9 日言詞辯
論終結，判決如下：
    主      文
被告應給付原告新臺幣陸佰肆拾陸萬柒仟伍佰玖拾陸元，及自九
十八年五月五日起至清償日止，按週年利率百分之五計算之利息
。
原告其餘之訴駁回。
訴訟費用由被告負擔百分之二十七，餘由原告負擔。
本判決於原告以新臺幣貳佰壹拾伍萬陸仟元供擔保後得假執行；
惟如被告以新臺幣陸佰肆拾陸萬柒仟伍佰玖拾陸元為原告供擔保
後，得免為假執行。
原告其餘假執行之聲請駁回。
    事實及理由
壹、程序部分：
一、按訴狀送達後，原告不得將原訴變更或追加他訴，但請求基
    礎事實同一、擴張或減縮應受判決事項之聲明者，不在此限
    ，民事訴訟法第255 條第1 項第2 款、第3 款分別定有明文
    。查原告原起訴請求被告給付新臺幣（下同）12,868,891元
    及自起訴狀繕本送達翌日起至清償日止，按週年利率5%計算
    之利息。嗣於本院訴訟審理中，變更請求被告應給付23,465
    ,510元及自起訴狀繕本送達翌日起至清償日止，按週年利率
    5%計算之利息（見本院卷四第167 頁）。核原告所為訴之變
    更，屬擴張應受判決事項之聲明，且均係基於本件工程契約
    展延工期所生損害之請求，合於前開規定，應予准許。
貳、實體部分：
一、本件原告起訴主張：原告於民國92年12月25日標得被告台灣
    電力股份有限公司核火力發電工程處興達施工處之「興達電
    廠第一至四號機吹灰空壓機增設冷卻水系統設備採購兼安裝
    案」（下稱系爭工程），雙方並於93年1 月2 日簽訂採購財
    物契約（下稱系爭契約），依系爭契約所定之開工日期為92
    年12月26日，完工日期為94年2 月18日，工期為420 日曆天
    ，惟因被告要求展延工期13次，契約變更增加工期271 日曆
    天，核准展延工期253.107 天，導致實際完工日期為95年12
    月29日，實際使用工期為1,099 日曆天。惟此實非兩造訂約
    時所得預料之狀況，依一般經驗法則，承攬人在工程工期展
    延或停工期間，仍需一再投入人力、物力及時間，自會增加
    施工成本及費用，而伊因6 次展延工期期間（總計253.107
    日）及免計工期之停工期間（總計145 日），因核延工期39
    8 天額外增加之品管工安人員費用及專案人員2,971,152 元
    及技術員費用5,1 59,199元損失共計11,511,843元，另因上
    開情事變更延長工期達403 天，依系爭契約原約定420 日曆
    天之稅什費12,795 ,854 元，換算成每日曆天之稅什費30,4
    66元，再加乘403 天後合計為12,277,798元，扣除保險費32
    4,131 元，實際為11,953,667元且系爭工程停工及展延之原
    因，除其中4.5 日係因天候因素外，其餘均係依照被告之指
    示，而非可歸責於伊之事由所致，故伊自得依系爭契約第14
    .3.2條之約定及情事變更原則，請求被告賠償此部分之支出
    等語。並聲明求為判決：(一)被告應給付原告23,465,510元及
    自起訴狀繕本送達翌日起至清償日止，按年息5%計算之利息
    ；(二)原告願供擔保為假執行宣告之判決。
二、被告則以：雙方已於系爭契約採購規範第7.3 條約明展延工
    期之事由，尚難謂系爭工程進行中發生變更設計及颱風等天
    候因素，屬原告訂約時不能預料之狀況，是系爭契約並無情
    事變更原則之適用，又原告主張增加工期係因被告設計不當
    所造成，自應由原告負舉證責任；而於第一次停工期間82天
    ，係因原告採購之設備並不符合被告之需求，則由原告配合
    顧問公司修正後而達到被告電廠運轉之要求，依系爭契約條
    款第9.5 條之約定，原告即有負責修正或更新之義務，且不
    得向被告要求展延工期或補償，自無系爭契約條款第14.3.2
    條之適用；第二次停工期間63天部分，被告認火災事故未釐
    清前，為節省原告人力而同意停工，是於停工期間，原告之
    人力可作其他工程調配，並無增加人力及費用之需求，且火
    災發生係可歸責原告施工所致，此63天之停工期間即亦無適
    用系爭契約條款第14.3.2條之餘地。又於停工期間，伊並未
    要求原告之人員待命，且原告實際上亦無出工之事實，而依
    核延工期明細表所列之核延理由，除少數為突然全日停工外
    ，絕大部分之展延理由只影響當日工作之權重3%至50% 不等
    ，亦即原告所有出工人員仍可從事不受影響之其他工作，原
    告即有自行管理配置其人員之不當，是原告請求薪資損失，
    亦無理由；另於停工期間及核延期間，原告於投標前應已知
    悉遇有工程變更或天災之發生而生停工等情，此乃工程風險
    之範疇或履約必要事項，即應自行評估風險及費用，是原告
    在停工及核延期間縱有安全管理費用或人事支出費用、租用
    貨櫃費用，承租房屋供技術人員住宿之費用，亦與被告無涉
    ；此外，影印費部分，與系爭工程尚無關聯，無論展延工期
    或停工與否，均屬原告履行契約必需備置之文件，原告自無
    權請求給付；又原告主張車號ER-6253 號、0963-ME 號、DM
    - 0691號及OMG-411 號等車輛均為工地使用而為原告所購買
    ，惟此部分車輛所生之牌照稅等費用，乃公法上課予車輛所
    有人應負擔之義務，被告自無庸負擔。再原告選擇需具備有
    效期限之銀行書面連帶保證，應已評估過相關之風險，因此
    所生之費用，自應由原告自行承擔，是原告請求被告賠償展
    延工期或停工所支出之費用，顯無理由，況原告於系爭工程
    進行初驗及正式驗收期間，對於伊所計算之逾期天數及逾期
    罰款均無意見，且已於驗收記錄內容簽名，自不得於事後始
    稱伊違約扣款。原告主張本件損害含風災停工4. 5天之情事
    而變更展延工期403 天，造成其稅什費之損害11,953,667元
    ，其主張依據之內容、損害為何，均無從證明，顯無理由等
    語，資為抗辯。並聲明：(一)原告之訴駁回；(二)如受不利判決
    ，願供擔保免為假執行。
三、兩造不爭執之事項：
（一）原告於92年12月25日標得系爭工程，雙方於93年1 月2日
      簽訂系爭契約，依系爭契約所定之開工日期為92年12月26
      日，完工日期為94年2 月18日，工期為420 日曆天；再系
      爭工程實際完工日期為95年12月29日，實際使用工期為1,
      099 日曆天，並於96年2 月13日驗收合格。
（二）被告就系爭工程之工程款，除扣除逾期罰款1,250,000 元
      外，均已給付完畢。
（三）本件工期展延及停工之日數如起訴狀附件二所載工期計算
      表所示。
（四）被告同意原告展延之工期，不含颱風之4.5 日，合計應為
      253.107 日，被告同意此部分有兩造所簽定之採購財務契
      約14.3.2約定之適用（見本院卷五第304 頁、卷五第319
      、320頁）。
（五）被告對原告所提出準備書（五）狀所檢附之證物，形式上
      真正均不爭執（見本院卷四第2頁）。
（六）依兩造契約約定，原告每日應有2 名品管人員、工安人員
      （安全衛生管理員）1 名、工地負責人1 名及工程師2 名
      （儀電、機械主任）在場，並有原告所提出之品質管制及
      施工規範在卷可憑（見本院卷四第311 頁、315 頁、316
      頁、本院卷五第4 頁），而品管人員及安全衛生管理員費
      用每人每日為841 元（見本院卷五第13頁）。
四、本件之爭點：
（一）第一次停工期間即自95年3 月24日至同年6 月13日共計82
      日，停工原因是否可歸責於被告？
（二）第二次停工期間即自95年7 月13日至同年9 月13日共計63
      日，停工原因是否可歸責於被告？
（三）前開二次停工期間，如可歸責於被告，則原告主張被告應
      給付該停工期間中必要之品管工安人員、專案人員及技術
      員費用，有無理由？
（四）被告同意原告延展工期中，尚共計有4.5 日因颱風原因而
      停工，原告主張應有情事變更原則之適用，而可請求必要
      之品管工安人員、專案人員及技術員費用，有無理由？
（五）被告同意延展工期之253.107 日，既可適用兩造所簽定之
      採購財務契約14.3.2之約定，則原告請求請求此段期間之
      必要之品管工安人員、專案人員及技術員費用，有無理由
      ？
（六）原告主張被告應再給付因工程延後完工而額外支出實際開
      銷費用合計為3,381,491 元，有無理由？
（七）原告請求被告給付因工程延後完而受有雜費及工程利管費
      用之損失，有無理由？
五、本院之判斷：
（一）就第一次停工期間即自95年3 月24日至同年6 月13日共計
      82日，停工原因是否可歸責於被告之部分：
    (一)按依兩造所簽訂之採購財務契約14.3.2前段之約定，如因
      非可歸責於立約商之情形，招標機關通知立約商部分或全
      部暫停執行者，立約商因此而增加之必要費用得向招標機
      關求償（見本院卷一第269頁）。
    (二)經查，原告主張此部分之停工原因，實係原告於完成系爭
      工程之全部工程後，於進行工程試運轉測試時，測試結果
      發現被告既有之吹灰空壓機設備運轉條件與其設計有極大
      之差異，因此被告要求原告停工之事實，業據原告提出臺
      灣電力股份有限公司興達施工處95年4 月17日Ｄ興施字第
      09504060581 號函及試運轉紀錄表各1 份為證。而觀原告
      所提出，復為被告所不爭執之上開試運轉紀錄表所載：「
      試運轉結果：....二、3 月14日上午系統試運轉前先完成
      相關手動、電動閥之開關及檢查，....自上午10：30大自
      然採購及安裝之設備開始啟動，並按照上述運轉程序操作
      、值班監控及記錄，運轉期間..... 直到3 月24日，經系
      統試運轉測試結果發現：既有吹灰空壓機運轉條件與本案
      設計有極大之差異。甲方（即被告）通知，自即日起暫時
      停工，待顧門公司解決。」（見本院卷四第137 頁）；另
      原告所另提出之前述臺灣電力股份有限公司興達施工處95
      年4 月17日Ｄ興施字第09504060581 號函，亦指稱：「..
      ..試運轉時所發現之問題，雖說非為貴公司（指原告，下
      同）之責任，但為完成本案，貴公司仍有義務及責任配合
      進行相關之改善。本處已要求設計之益鼎公司儘速提出改
      善方案，....」等語（見本院卷四第134頁）。
    (三)而證人即被告所屬之員工，同時亦為系爭工程之主辦工程
      師吳謨傳亦於本院審理期間，來院證稱：本件工程曾經停
      工82天，是因為，當時在試運轉的時候，發現有一些運轉
      參數沒有辦法建立，後來跟益鼎工程公司去探討以後，發
      現當初的設計規劃，是以4 台循環水泵，對8 台吹灰空壓
      機全數運轉，但是當初電廠的運轉模式，是可能1 台，可
      能2 台是不定數的，因此變成與當初設計規劃的有很大的
      差距，所以沒有辦法繼續去運轉完成，設計當時的需求確
      實是由被告方面所提出來的，之後我們開會做了一些改善
      的動作之後，再做了第5 次的變更，再請原告施作，所以
      這82天可以說是我們在開會改善動作的時間，我們有發函
      請益鼎工程公司改善此結果等語（見本院卷五第272 、27
      3 頁）；並提出臺灣電力股份有限公司興達施工處95年3
      月27日Ｄ興施字第09503061421 號函在卷可參（見本院卷
      五第274 、275 頁）。而證人吳謨傳之上開證詞，除與原
      告所提出之上開試運轉紀錄表所載大致相同外，復為兩造
      所不爭執，自可堪信為真實。
    (四)是由原告所提出之上開函文及試運轉紀錄表，佐以證人吳
      謨傳前開可堪採信之證詞，應認此部分82日停工之原因，
      應屬不可歸責於原告，且係經被告之要求原告始停工，故
      自應有兩造所簽訂之採購財務契約14.3.2前段約定之適用
      。
（二）就第二次停工期間即自95年7 月13日至同年9 月13日共計
      63日，停工原因是否可歸責於被告之部分：
    (一)按當事人主張有利於己之事實者，就其事實有舉證之責任
      。民事訴訟法第277 條前段定有明文。本件原告主張就此
      部分第二次停工63日之事實，固為被告所不爭，惟被告既
      爭執係可歸責於被告，而可適用兩造所簽訂之採購財務契
      約14.3.2前段之約定，則原告就此有利於己，亦即第二次
      停工63日，實係可歸責於被告之事實，自負有舉證之責。
    (二)原告主張第二次停工之原因，依所提出台灣電力股份有限
      公司興達施工處工程停工報告表所示，第二次停工理由係
      因第五次契約變更合約中之工作僅剩＃3.4 機之3 號及4
      號空壓機的節流板與鏈輪尚未安裝。承商申請繼續施工，
      電廠鍋爐課答覆：火災事故鑑定工作尚進行中，應待鑑定
      工作完後，方可繼續施工。鑑定工作何時完成無人知曉，
      因此請求自即日起暫時停工（見本院卷一第403 頁）。而
      原告對系爭工程施作過程中確曾發生火災乙節並不爭執，
      且被告其後亦就對火災責任歸屬鑑定不影響之部分，同意
      進行施作及試運轉，並自95年9 月14日復工，此有台灣電
      力股份有限公司興達施工處工程復工報告表在卷（見本院
      卷一第404 頁），則由客觀視之，為求施工安全及明晰相
      關施工責任歸屬，在確有發生火災之情形下，於未確認火
      災成因及責任歸屬前，就涉及釐清火災責任歸屬之部分，
      停工容有必要。是此部分應予以審酌者，即為火災發生之
      原因，究否可歸責於兩造中之任何一方，抑或不可歸責於
      任何人。
    (三)而該火災先經高雄市電機技師公會予以鑑定之結果，固曾
      認為火災原因有二，其中之一為大環境不良，即電線累積
      塵埃，周圍濕度高可能產生洩漏火花，進而電弧發生引燃
      電線，此屬設備所有者之問題；其二為易導電之液體（如
      水侵入），產生電弧，引燃電線，當時電腦記錄管內水壓
      0.6kg/cm2 ，即水柱可噴至6 尺處。而關斷閥與ＭＣＣ盤
      距離在3 公尺以內，水柱噴入ＭＣＣ盤可能率高，此屬施
      工者之問題，此有高雄市電機技師公司鑑定報告在卷可稽
      （見本院卷四第238 頁以下，尤其參見本院卷四第243 頁
      ）。然其後經被告再予函詢之結果，其後高雄市電機技師
      公會亦於95年9 月13日以（95）高市電師字第068 號函函
      覆臺灣電力股份有限公司興達發電廠稱：「一、復貴廠95
      年8 月22日Ｄ興達字第0958061761號函。二、依貴廠提供
      火災末期狀況照況之照片，顯示現場尚有水噴出，當可推
      斷初期必有較強噴出之水，又以鑑定報告Ｐ55之相關位置
      及計算結果（如附件）檢討，ＭＣＣ盤係在拆卸閥之噴水
      範圍內，肇致ＭＣＣ盤外裸帶電體發生絡跳弧短路災害。
      復依貴廠及貴處所提之災害發生時間（14時45秒），係在
      施工開始時間（14時40秒）後旋即發生，火災原因應可推
      斷施工時水浸入引發火災。三、管內水壓0.6kg/cm2 係依
      貴廠提供之電腦資料（參考鑑定報告Ｐ37）作為研判依據
      。有關水柱噴出距離仍能達ＭＣＣ盤（參考鑑定報告Ｐ45
      漏水凡而距盤體2.17公尺），所以火災初期）ＭＣＣ盤仍
      在折卸閥水柱範圍內。四、鑑定報告結論所提大環境之濕
      度及塵埃問題，係就影響絕緣強度可能因素之分析，並非
      指引發本次火災發生之原因，....」（見本院卷四第23 2
      頁）。是由上揭高雄市電機技師公會最終之鑑定結論，在
      排除設備所有者，即被告方面之因素引發火災之原因後，
      應認係因原告當時施工水浸入之故，而引發火災。是在原
      告未能為其他積極立證之情形下，自應認火災之發生，可
      歸責於原告。火災之發生，既可歸責於原告，又如前所述
      ，在火災肇責未釐清，為求公共安全，停工容有必要之情
      形下，原告就此部分停工之日數，自不得援引兩造所簽訂
      之採購財務契約14.3.2前段之約定，請求被告賠償其此部
      分所造成之損失。
（三）就前開二次停工期間，如可歸責於被告，則原告主張被告
      應給付該停工期間中必要之品管工安人員、專案人員及技
      術員費用，有無理由之部分：
    (一)依前所述，第一次停工82日之部分，既可歸責於被告，惟
      第二次停工63日之部分，則認係應由原告負責，自應僅有
      第一次停工之82日，原告可予適用兩造所簽訂之採購財務
      契約14.3.2前段之約定，請求被告賠償其此部分之損害，
      先予敘明。
    (二)兩造就契約約定，原告每日應有2 名品管人員、工安人員
      1 名、工地負責人1 名及工程師2 名在場之事實既不爭執
      ，則前開第一次停工之82日部分，原告請求被告賠償上開
      6 名人員之每日薪資，即有理由。又雖原告主張除上開6
      名人員外，事實上尚應有1 名工地事務員亦應到場，並經
      被告予以默認協助前述6 名人員從事較為鎖碎及臨時性之
      事務、工地溝通連繫及文書工作等情，然此部分之事實業
      據被告予以否認；況再依原告所提出之工程內容品質管制
      部分之約定，與被告之聯繫工作，本屬品管負責人之工作
      （見本院卷四第311 頁），是在兩造已有約定需至少2 名
      品管人員在場之情形下，原告所主張尚需第7 名事務員之
      存在，且確有必要云云，自難遽採信為真實。
    (三)依原告所陳報，前開6 名必要之人員，分別為工地主任陳
      育央、品管人員許景逢及蔡欣穎、工安人員為王朝輝、機
      械工程師為梁崇光，儀電工程師為趙正章（見本院卷六第
      1 頁），此為被告所不爭執（見本院卷七第5 頁），又因
      因品管人員及工安人員費用為每人每日為841 元，已為兩
      造所不爭執；而其餘工地負責人1 人及工程師2 人之薪資
      ，依原告所提出之薪資資料，於停工82日之期間，工地主
      任陳育央95年度之全年薪資為383,680 元，則平均每日薪
      資即為1,051 元；而2 名工程師即梁崇光、趙正章，於95
      年間之年薪，分別合計為548,500 元及661,700 元，有原
      告所提出之扣繳憑單在卷可稽（見本院卷五第190 、192
      頁），則折合每日薪資即分別為1,503 元及1,813 元（小
      數點以下均四捨五入），因被告就原告所提出之證物單據
      以及依單據所計算出之數據不予爭執，僅就有無必要部分
      所有抗辯（見本院卷五第251 頁），加計前開兩造所不爭
      執之品管人員及工安人員每人每日之費用為841 元，則第
      一次停工82日（即自95年3 月24日至同年6 月13日之期間
      ），原告所受工資之損失如下：
    1.工地主任陳育央，合計出勤47日（含同年4 月10日註記公
      司開會之部分，見本院卷二第192 、195 、196 、197 、
      198 、199 頁），以每日薪資1,051 元計算，原告共支付
      49,397元。
    2.就品管人員部分，因其中品管人員許景逢於該期間內並未
      有任何簽到紀錄（見本院卷二第192 、195 、196 、197
      、198 、199 頁），故原告尚難認就品管人員許景逢之部
      分，有額外薪資之支出；而另一品管人員蔡欣穎，於本次
      停工期間，合計53日（應含4 月25日至台北公司以及同年
      月26日至益鼎公司之部分）（見本院卷二第192 、195 、
      196 、197 、198 、199 頁），則以兩造不爭執之每日84
      1 元計算，合計原告因此部分停工而額外支出之品管人員
      之薪資應為44,573元。
    3.就工程師梁崇光之部分，於本次停工期間，合計55日（應
      含4 月10日公司開會及同年5 月19日至益鼎公司之部分）
      （見本院卷二第192 、195 、196 、197 、198 、199 頁
      ），以梁崇光每日薪資1,503 元計算，合計原告因此部分
      停工而額外支出之薪資應為82,665元。
    4.就工程師趙正章之部分，於本次停工期間，合計55日（應
      含4 月10日公司開會及同年5 月29、30日至台北公司之部
      分）（見本院卷二第192 、195 、196 、197 、198 、19
      9 頁），以趙正章每日薪資1,813 元計算，合計原告因此
      部分停工而額外支出之薪資應為99,715元。
    5.就工安人員王朝輝之部分，於本次停工期間，合計56日（
      見本院卷二第192 、195 、196 、197 、198 、199 頁）
      ，以王朝輝每日薪資841 元計算，合計原告因此部分停工
      而額外支出之薪資應為47,096元。
    6.綜上，原告因此部分停工期間，所受有之人員薪資損失，
      合計應為323,446 元。
    (四)又原告雖主張於此82日之期間中，尚有包括安全衛生費用
      、安全衛生訓練講習費用、工程安全衛生設施及管理費用
      、環保費、品質管制費用等部分，然原告均未提出相關之
      單據以證明確有此部分費用之支出，而均係以單純數學式
      之計算方式得出所請求之費用（見本院卷四第169 、189
      頁），故此部分之費用，自均不應予以准許。
    (五)綜上，原告此部分之請求，在323,446 元之範圍內為有理
      由，逾此範圍之部分，即無理由而應予駁回。
（四）就被告同意原告延展工期中，共計有4.5 日因颱風原因而
      停工，原告主張應有情事變更原則之適用，而請求必要之
      品管工安人員、專案人員及技術員費用，有無理由部分：
    (一)按因情事變更，增加給付之法理，於適用時，應斟酌當事
      人因情事變更，一方所受不相當之損失，他方所得不預期
      之利益及彼此間之關係，為公平之裁量。最高法院著有47
      年台上字第1771號判例可供參照。
    (二)依兩造間所簽訂之採購財物契約第9.5 條所定，因不可抗
      力，而致履約期限需延長者，得檢具事證，以書面通知招
      標機關即被告，招標機關即被告得於審酌其情形後，延長
      履約期限，不計逾期違約金（見本院卷一第264 頁）。是
      兩造間於締約時，應已就包括風災等大自然因素之不可抗
      力之影響，列入考量，而賦與原告可請求酌予延長施工期
      限之權利，又臺灣本島於夏季常有颱風侵襲，此非原告所
      不能預見，雖本件係於92年末即冬季時期開工，惟契約工
      期本即長達420 日，如加計兩造所為合意變更契約而增加
      之工期271 日，則系爭工程之應有工期即近700 日，是原
      告本應能預見於系爭工程施工期間，將可能遭遇颱風而致
      無法施作，而應予列入考慮如遇風災等不可抗力之風險及
      損失，參以原告施作期間亦僅有4.5 日遭受颱風影響而無
      法施作，客觀上難認原告因此受有不相當之損失，而原告
      因此受有未經預期之利益，是原告依情事變更之原則，請
      求被告給付此期間其所受有之相關人員費用107,048 元，
      為無理由而不應准許。況依原告所提出之簽到資料所示，
      於95年7 月25日，當日係記載為「颱風假」，該日亦無人
      員簽到紀錄，有簽到紀錄在卷（見本院卷二第202 頁），
      是亦難認原告在此4.5 日之颱風期日，確有支付人員薪資
      之事實，是原告此部分之請求，尚乏理由。
（五）就被告同意延展工期之253.107 日部分，原告依兩造所簽
      定之採購財務契約14.3.2之約定，請求此段期間之必要之
      品管工安人員、專案人員及技術員以及其他費用，有無理
      由？
    (一)同前所述，原告所主張第7 名工地事務員之部分，於兩造
      間之契約既未明定此項費用之支出應屬必要費用，又在性
      質上難認確有必要，另被告亦反對原告在此部分延展工期
      之期間，有此工地事務員必要之情形下，則在此部分延展
      工期之期間，亦難認原告此部分之主張為有理由，先予敘
      明。
    (二)而觀此部分所延長之253.107 日之工期部分，多係因施工
      過程中，因部分工程因素而影響工程施作權重，而多以百
      分比之方式計算，而合計出每次核延工期之日數，此有原
      告所提出，復為被告所不爭執之核延工期明細表在卷可稽
      （見本院卷一第13頁以下），故是除颱風或非可歸責於原
      告之停電因素外，而多非明確有停工之日期。又依一般工
      程慣例，工地施工時間為8 小時，若因業主因素影響不能
      施工時，仍應支付工資，施工至下午5 時下工，應以1 天
      計算，若施工當日技術工已準時抵達現場，上午10時因停
      電無法施工，責任非屬施工者，應付半天工俱，此有台灣
      區電氣工程工業同業公會高雄辦事處99年10月14日高辦字
      第102 號函在卷可稽（見本院卷五第280 頁），則在此段
      被告亦同意有兩造所簽定之採購財務契約14.3 .2 之約定
      適用之情形下，原告請求此段期間之必要之工地主任，品
      管人員、工程師、工安人員共6 名人員之薪資，在被告並
      不爭執此部分之人員均有到場且有簽名之情形下（見本院
      卷七第6 頁），自有理由。而如前所述，工地主住陳育央
      折合每日薪資為1,051 元、品管人員許景逢及蔡欣穎每日
      薪資均為841 元、工程師梁崇光每日薪資1,503 元，另工
      師師趙正章每日薪資1,813 元，而工安人員王朝輝每日薪
      資841 元，則原告此部分之薪資損失合計應為1,743,907
      元【計算式：（1,051 ＋841 ＋841 ＋1,503 ＋1,813 ＋
      841 ）×253.107 ＝1,743,907.23，小數點以下四捨五入
      】。
    (三)而另就此部分6 次延展工期期間之技術工部分：
    1.因依證人即原告之承包商侯安平到院證稱：在施工期間，
      如果已經有出工，縱使中途停工2 、3 個小時，也都要算
      錢等語（見本院卷五第269 頁），再參由原告所提出之台
      灣區電氣工程工業同業工會高雄辦事處99年10月14日高辦
      字第102 號函所示：「依一般工程慣例，工地施工時間為
      8 小時，若因業主因素不能施工時，仍應支付工資，施工
      至下午5 時下工，應以一天計算；若施工當日技術工已準
      時抵達現場，上午10時因停電無法施工，責任非屬施工者
      ，應付半天工資。」（本院卷五第280 頁），而如前所述
      ，此部分延展工期既均係因施工過程中，因部分工程因素
      而影響工程施作權重，而多以百分比之方式計算，而合計
      出每次核延工期之日數，並為被告所同意，在被告同意延
      長工期之情形下，原告既因延長工期而有僱用技術工之必
      要，應可認原告確因此6 次延展工期而受有薪資支出之損
      失，被告稱延展期間原告仍可從事其他工程云云，尚不足
      為其有利認定之處。
    2.而技術工每日薪資為2,500 元之部分，原告雖未能提出系
      爭工程中技術工每日薪資之支出明細，惟其業已提出約略
      同時期與訴外人捷穎機電有限公司之工程估價單1 份，其
      上確亦載明點工每日為2,500 元（見本院卷七第89頁），
      且依臺灣土木技師公會所公佈之鑑定手冊，技工之日工資
      亦為2,500 元（見本院卷七第98、99頁），並有證人侯安
      平所出具之證明書在卷可佐（見本院卷七第139 頁），故
      原告所稱其因延展工期而增加之技術工，每人每日應以2,
      500 元計算，尚非無理。
    3.依原告所主張其技術工人數之計算，係依日報表技術工人
      數除以計算日數，再乘以經核延之日數，方得出實際人數
      （見本院卷四第191 頁），本院審酌因此部分6 次延展工
      期期間，係施工過程中，因部分工程因素而影響工程施作
      權重，並多以百分比之方式計算，而合計出每次核延工期
      之日數，已如前述，則原告以上述方式計算實際額外支付
      技術工之薪資，即屬有據；又因被告對原告此部分計算之
      結果並不爭執（見本院卷七第5 頁），是原告所主張第1
      次核延所支付之技術工薪資為170,000 元（見本院卷四第
      191 頁）、第2 次核延為597,500 元（本院卷四第192 頁
      ）、第3 次核延為1,337,500 元（見本院卷四第193 頁）
      、第4 次核延為457,500 元（見本院卷四第194 頁）、第
      5 次核延為642,500 元（見本院卷四第195 頁）、第6 次
      核延為132,500 元（見本院卷0000-000 頁），合計為3,
      337,500 元，為有理由而應予准許。
    (四)又同上，雖原告亦主張於此延展之期間中，尚有包括安全
      衛生費用、安全衛生訓練講習費用、工程安全衛生設施及
      管理費用、環保費、品質管制費用等，然原告均未提出相
      關之單據以證明確有此部分之支出，而同僅均係以單純數
      學式之計算方式得出所請求之費用（見本院卷四第169 、
      189 頁），故此部分之費用，自均不應予以准許。
（六）就原告主張被告應再給付因工程延後完工而額外支出實際
      開銷費用合計為3,381,491 元，有無理由部分：
      原告此部分請求金額之明細，包括：(一)文具印刷、超額電
      費、交通費、伙食費、折舊費用、旅費、消耗費、、運費
      、檢驗費、什項購置、雜支；(二)修繕費用、員工加班費；
      (三)車輛牌照稅、燃料稅、汽車燃料使用費、車輛檢驗費以
      及強制汽車責任保險費；(四)郵資電話費、房屋、車輛、貨
      櫃屋及影印機之租金支出等；(五)僱主意外責任險；(六)勞健
      保費用；(七)退休金；(八)銀行保證金延期手續費等，茲分述
      本院之判斷如下：
    (一)就其中文具印刷、超額電費、交通費、伙食費、折舊費用
      、修繕費用、消耗費、旅費、運費、檢驗費、什項購置、
      雜支部分：原告雖稱確因被告展延工期而有支付此部分費
      用之必要，然此業據被告予以否認，又本院審酌在延展期
      間既影響原告之施作，甚至有部分原告事實上無法施作，
      則除上開人員之薪資外，尚難認原告此部分之金額，係因
      延展工期而所額外增加之費用，應認係屬於正常施作過程
      中，原告本即應支付之費用，是此部分之費用，原告之主
      張，均尚難認為有理由。
    (二)就修繕費用及加班費之部分，其中就修繕費用部分，因原
      告未能證明所提出之修繕費用，係因延長工期所必需，況
      參以有延長工期之必要，既係因原定施工期間原告無法施
      作所致，故客觀上原告所有之機具所生消耗磨損，實係施
      作係爭工程本即會產生之支出，而難認係因延長工期所致
      ，故原告此部分之主張，自無足採。至加班費之部分，就
      趙正章及王朝輝1 月、2 月加班費合計3,800 元部分（見
      本院卷四第176 頁），原告其後已捨棄此部分之請求（見
      本院卷五第318 頁），是此部分本院爰不再加以審酌；又
      其後系統試運轉加班費之部分，因被告業已否認曾要求原
      告因延期之故而增加試運轉之次數，是在原告未能提出其
      他證據供本院參酌之情形下，縱原告確實曾試運轉長達26
      2.5 小時，有試運轉紀錄表在卷（見本院卷五第194 頁）
      ，然應認此部分係屬原告於系爭工程中本即應負擔契約義
      務部分，是原告此部分之請求，亦無理由。
    (三)又另車輛牌照稅、燃料稅、汽車燃料使用費、車輛檢驗費
      以及強制汽車責任保險費之支出部分，因原告已具狀自承
      其所請求上開費用之車輛，均為原告所購置（見本院卷七
      第13頁），則縱依原告所述，係為系爭工程所購買，惟不
      論系爭工程有無展延，此部分之費用原告均仍需按期支付
      ，故與有無展延工期並無因果關係，是原告此部分之請求
      ，即無理由。
    (四)就郵資、電話費、房屋、貨櫃屋、車輛、及影印機之租金
      支出部分：其中郵資及電話費部分，本院認如前修繕費用
      部分所述，此部分之費用，除電話費中有關固定月租費之
      部分，可認係因延長工期而必需支付者外，其餘之通話費
      用及郵資，在原告未能為其他積極立證之情形下，難認與
      延長工期有關而應使被告負賠償之責。至月租費之部分，
      因兩造於本院審理時合意此部分之費用如有必要，同意以
      26 個 月，每月281 元計算（見本院卷七第281 頁），是
      原告此部分之請求於7,306 元之範圍內，為有理由。至其
      他房屋、貨櫃屋及影印機之租金部分，雖被告辯稱此係本
      即應由原告所負擔之材料、機具、設備及工作場地設備等
      所需之費用，原告本即不得再向被告請求等語，然延長工
      期既客觀上即將使原告此部分之費用支出增加，如屬不可
      歸責於原告，自應由被告依採購財務契約14.3.2前段之約
      定，負給付之責；原告既已提出相關之貨櫃屋租賃契約書
      及統一發票，而觀原告所承租之貨櫃屋所放置地點均位於
      興達港（見本院卷七第16-30 頁），復均係於系爭工程原
      定完工之日期，即94年2 月18日之後，或橫跨該日期，是
      此部分之請求應有理由；而影印機之部分，由原告所提出
      之契約（見本院卷七第36頁），亦係存放於興達港，故亦
      應一併認為有理由；又房屋租金（即房租－曾仁慈之部分
      ），業據原告提出房屋租賃契約書（見本院卷七第49頁以
      下），依原告所述，此房屋係供作專案人員居住所用，在
      原告確有僱用專案人員如同上述之情形下，此部分之費用
      ，亦認同有必要。故原告此部分所主張之相關租金費用，
      除租車13,500元2,286 元部分（見本院卷四第182 頁表編
      號298 至同卷第183 頁表編號320 部分），在原告未能舉
      證證明有何必要性之情形下，其餘租金之部分，合計為10
      5,830 元，應予准許，逾此範圍之金額，不應准許而應予
      駁回。
    (五)就僱主意外責任險部分，因被告並不爭執此部分係工地契
      約之規範，且就原告所請求之部分，係在契約原預定完成
      日即94年2 月18日之後所投保者亦不爭執（見本院卷七第
      218頁），則原告此部分合計13,000元，應予准許。
    (六)至勞健保費用部分，因原告其後捨棄此部分之請求（見本
      院卷七第218 頁），故此部分之金額，本院爰不再加以審
      酌。
    (七)就退休金部分，依原告所提，其因承攬系爭工程而外聘之
      人員，於本案施工期間或完工後離職之人員共計17名，而
      在延展工期之期間所提撥之退休金費用合計為80,077元，
      另因承攬本案而外聘之人員於系爭工程結案後，繼續留任
      於原告公司者，合計為2 名，而於系爭工程期間所提撥之
      退休金合計則為61,416元，此經原告陳報在卷，並有退休
      金提撥明細、勞工保險被保險人投保資料表在卷可稽（見
      本院卷七291 頁以下），復為被告所不爭執（見本院卷七
      第316 頁），本院審酌認此部分之金額，既係原告於系爭
      工程延展期間，為原不屬原告公司，係因系爭工程施作而
      額外所僱佣之人員依法所提撥之退休金，亦即若無延展工
      期，原告即無此部分金額之支出，是認此部分之金額合計
      141,493 元，應可適用採購財務契約14.3 .2 之約定，得
      請求被告給付。至其他原即屬原告公司之人員，不論是否
      延期工期，原告本即有代之提撥退休金之義務，是此部分
      之金額，即不應准許。
    (八)就銀行保證金延期手續費部分：雖被告辯稱此部分之金額
      ，應為原告所自行吸收，且原告並不一定需以成本較高之
      銀行保證金方式辦理云云，惟被告既不爭執原告所提出有
      關銀行保證金延期手續費部分，均係被告發函要求原告須
      依契約之約定提出必要之保證書面（見本院卷七第317 頁
      ），觀原告所提出，復均為被告所不爭執之臺灣電力股份
      有限公司所寄交予原告公司之函文，其主旨內容均係載明
      為：「請依..... 規定辦理履約保證金連帶保證書之展期
      ..」（見本院卷七第179 、189 、193 、194 ）；又本院
      認因系爭工程於未延期前，原告既係以銀行之保證書，作
      為預付款還款保證、履約款還款保證及履約保證金延期等
      ，原告此部分之費用支出，堪認應係屬因延展工期所必需
      額外支付之費用，而可請求賠償。因被告對原告所提出之
      金額數額部分不予爭執（見本院卷七第316 頁），故原告
      此部分請求合計913,390元，均有理由而應予准許。
    (九)綜上，原告此部分可得請求之金額，合計本應為1,181,01
      9 元（計算式：7,306 ＋105,830 ＋13,000＋141,493 ＋
      913,390 ＝1,181,019 ）。惟本院審酌系爭工程本應於94
      年2 月18日完工，惟實際完工日係於95年12月29日，此經
      原告陳報在卷，合計逾期日數達679 日（加計契約變更增
      加工期271 日之部分，見本院卷一第11頁），然原告自承
      逾期完工5 日（見本院卷一第11頁、本院卷二80頁），又
      如前所述，第二次停工期間即自95年7 月13日至同年9 月
      13日共計63日，應可歸責於原告，則逾期之日數中，即有
      68日應可歸責於原告，自應比例予以扣減上揭金額，則被
      告應給付予原告之金額，即應為1,062,743 元（計算式：
      1,18 1,019×611/679 ＝1,062,743.1649，小數點以下四
      捨五入）。
（七）就原告請求被告給付因工程延後完而受有雜費及工程利管
      費用之損失，有無理由之部分：
      原告雖主張因系爭工程延後完工，而受有雜費及工程利管
      費用之損失云云，惟原告僅係以按契約稅雜費，去除去原
      工作日再，再乘以核延之日數，而得出請求被告賠償之金
      額12,277,798元，雖原告陳稱此部分之金額尚包括員工之
      勞健保費用，惟原告並未能提出其他詳細之資料供本院調
      查參酌，僅以單純之數學式予以計算，此經原告自承在卷
      （見本院卷四第235 頁），故在原告未能為舉證其確因系
      爭工程延期而受有此部分之損害，復為被告予以否認之情
      形下，原告此部分之請求，即無理由而應予駁回。
六、綜上，原告本於兩造間之契約關係及依情事變更原則，請求
    被告給付6,467,596 元，為有理由，而逾此範圍之部分，即
    無理由而應予駁回。
七、兩造均陳明願供擔保，請准宣告假執行及免為假執行，經核
    就原告勝訴部分，於法均無不合，爰分別酌定相當之金額各
    別准許之。至原告敗訴之部分，其假執行之聲請即失所附麗
    ，自應一併予以駁回。
據上論結，本件原告之訴為一部有理由，一部無理由，爰依民事
訴訟法第79條、第390 條第2 項、第392條第2項，判決如主文。
中    華    民    國    100   年    6     月    23    日
                      民事第六庭法  官  李怡諄
以上正本係照原本作成。
如對本判決上訴，須於判決送達後20日內向本院提出上訴狀。如
委任律師提起上訴者，應一併繳納上訴審裁判費。
中    華    民    國    100   年    6     月    23    日
                                書記官  陳俊亦